---
title: "Regresión logística: interpretación, visualización y evaluación"
date: "`r Sys.Date()`"
lang: es
execute:
  echo: true
  output: true
  eval: true
  cache: true
format:
  html:
    toc: true
    toc-location: left
    toc-title: "Contenidos"
    embed-resources: true
    theme: cosmo
    code-fold: false
    code-tools: true
    df-print: paged
    include-in-header:
      text: |
        <style>
        body {
          text-align: justify;
        }
        </style>
---

# ¿De qué trata la clase de hoy?

En esta clase vamos a trabajar con **regresión logística binaria** para modelar la probabilidad de impago de tarjeta de crédito (`default`) usando la base `Default` del paquete `ISLR`.

El objetivo central es que se lleven una lectura clara de:

1.  Cómo decidir transformaciones y términos de interacción mirando distribuciones y relaciones entre variables.
2.  Cómo interpretar un `summary()` de un modelo logístico.
3.  Cómo pasar de coeficientes en *log-odds* a medidas más interpretables: **Odds Ratios (OR)** y **efectos marginales**.
4.  Cómo evaluar la bondad del ajuste con métricas y residuos, y cómo comunicarlo con gráficos.

------------------------------------------------------------------------

## Librerías necesarias

```{r}
#| label: load-packages
#| message: false
#| warning: false
#| cache: false

# Instalamos pacman si no está disponible
if (!require("pacman")) install.packages("pacman")

pacman::p_load(
  tidyverse,        # manipulación y visualización de datos
  ISLR,             # dataset Default
  scales,           # formateo de ejes y etiquetas
  broom,            # convertir modelos en dataframes (tidy, glance, augment)
  modelsummary,     # tablas de regresión
  marginaleffects,  # cálculo de efectos marginales y predicciones (¡CLAVE HOY!)
  patchwork         # organizar el apilado de figuras
)

# Paleta de colores consistente para la clase
paleta_default <- c("No" = "#2166AC", "Yes" = "#B2182B")
```

------------------------------------------------------------------------

## Preparación de los datos

Vamos a utilizar el dataset `Default` que simula datos de clientes de tarjetas de crédito. Nuestro objetivo es predecir la probabilidad de que un cliente entre en cesación de pagos (`default = "Yes"`).

```{r}
#| label: cargar-datos
#| message: false
#| warning: false

# Cargamos los datos y los preparamos
df_credito <- ISLR::Default |> 
  as_tibble() |> 
  mutate(
    # Creamos una versión numérica de la variable dependiente (0 y 1)
    # Esto es muy útil para graficar y calcular métricas
    default_num = ifelse(default == "Yes", 1, 0),
    # Reordenamos los factores para que "No" sea la referencia
    default = fct_relevel(default, "No"),
    student = fct_relevel(student, "No")
  )

# Verificamos las dimensiones
cat("Observaciones (clientes):", nrow(df_credito), "\n")
head(df_credito)
```

------------------------------------------------------------------------

# 1. Exploración visual: decidiendo la especificación del modelo

Antes de correr cualquier regresión, el criterio fundamental para decidir qué variables incluir, si necesitan transformaciones, o si debemos incluir **términos de interacción**, es **mirar la distribución de los datos**.

En regresión logística, miramos cómo se distribuyen las variables independientes ($X$) en función de las categorías de nuestra variable dependiente ($Y$), y cómo se relacionan las $X$ entre sí.

### ¿Qué variables separan a los que pagan de los que no pagan?

```{r}
#| label: fig-distribucion-y-x
#| fig-width: 12
#| fig-height: 5
#| message: false
#| warning: false

# ----------------------------------------------------------
# Boxplots superpuestos con violin plots para ver la 
# distribución de Balance e Ingreso según el Default.

p_balance <- df_credito |> 
  ggplot(aes(x = default, y = balance, fill = default, color = default)) +
  geom_violin(alpha = 0.3, linewidth = 0.5, width = 0.8) +
  geom_boxplot(width = 0.2, alpha = 0.8, color = "gray20", outlier.shape = NA) +
  scale_fill_manual(values = paleta_default, guide = "none") +
  scale_color_manual(values = paleta_default, guide = "none") +
  scale_y_continuous(labels = scales::label_dollar()) +
  labs(
    title = "Deuda en la tarjeta (Balance)",
    x = "¿Entró en Default?",
    y = "Balance ($)"
  ) +
  theme_minimal(base_size = 13) +
  theme(plot.title = element_text(face = "bold", size = 14))

p_income <- df_credito |> 
  ggplot(aes(x = default, y = income, fill = default, color = default)) +
  geom_violin(alpha = 0.3, linewidth = 0.5, width = 0.8) +
  geom_boxplot(width = 0.2, alpha = 0.8, color = "gray20", outlier.shape = NA) +
  scale_fill_manual(values = paleta_default, guide = "none") +
  scale_color_manual(values = paleta_default, guide = "none") +
  scale_y_continuous(labels = scales::label_dollar()) +
  labs(
    title = "Ingreso anual (Income)",
    x = "¿Entró en Default?",
    y = "Ingreso ($)"
  ) +
  theme_minimal(base_size = 13) +
  theme(plot.title = element_text(face = "bold", size = 14))

p_balance + p_income + 
  plot_annotation(
    title = "Distribución de variables predictoras según estado de Default",
    subtitle = "El balance muestra una clara separación; el ingreso no tanto.",
    theme = theme(plot.title = element_text(face = "bold", size = 16))
  )
```

::: callout-note
**¿Qué nos dicen estos gráficos?**

El gráfico de la izquierda muestra que quienes entran en `default` tienen, en promedio, un balance de deuda muchísimo mayor. Esta variable será un predictor muy fuerte. Por el contrario, la distribución del ingreso (derecha) es casi idéntica para ambos grupos.
:::

### ¿Necesitamos una interacción? Analizando $X_1$ vs $X_2$

Una interacción se justifica teóricamente, pero se comprueba empíricamente. Queremos saber si el efecto del `balance` sobre el `default` es distinto para los estudiantes que para los no estudiantes.

Para eso, primero veamos cómo se relacionan ser estudiante ($X_1$) y el balance ($X_2$).

```{r}
#| label: fig-interaccion-justificacion
#| fig-width: 10
#| fig-height: 5
#| message: false
#| warning: false

# ----------------------------------------------------------
# Density plot para ver si los estudiantes manejan 
# niveles de deuda distintos a los no estudiantes.

plot_1 <- df_credito |> 
  ggplot(aes(x = balance, fill = student, color = student)) +
  geom_density(alpha = 0.5, linewidth = 0.8) +
  scale_fill_manual(values = c("No" = "gray60", "Yes" = "#E69F00"), name = "¿Es estudiante?") +
  scale_color_manual(values = c("No" = "gray60", "Yes" = "#E69F00"), name = "¿Es estudiante?") +
  scale_x_continuous(labels = scales::label_dollar()) +
  labs(
    title = "Distribución del Balance según condición de Estudiante",
    subtitle = "Los estudiantes tienden a tener mayores deudas en sus tarjetas.",
    x = "Balance en la tarjeta ($)",
    y = "Densidad"
  ) +
  theme_minimal(base_size = 14) +
  theme(
    plot.title = element_text(face = "bold"),
    legend.position = "bottom"
  )
  
```

::: callout-tip
**Justificando la interacción**

Vemos que los estudiantes (amarillo) tienen una distribución de deuda desplazada hacia la derecha (deben más).

Si los estudiantes sistemáticamente tienen más deuda, es muy probable que la forma en que la deuda afecta su probabilidad de default sea diferente a la de un no estudiante. Esto justifica incluir el término `balance * student` en nuestro modelo.
:::

------------------------------------------------------------------------

# 2. El Modelo Logístico: Especificación e Interpretación

## ¿Por qué no usar Mínimos Cuadrados Ordinarios (OLS)?

Como vimos en la clase anterior, si usamos OLS para predecir una variable binaria (0 o 1), la recta de regresión inevitablemente predecirá probabilidades negativas o mayores al 100%, lo cual no tiene sentido matemático ni conceptual (el "tijeretazo" en los residuos).

La **Regresión Logística** soluciona esto usando una función matemática (la función *Logit*) que "dobla" la recta para que siempre quede contenida entre 0 y 1, formando una curva en forma de "S".

```{r}
#| label: fig-ols-vs-logit
#| fig-width: 14
#| fig-height: 8
#| echo: true
plot_1 <- df_credito |> 
  ggplot(aes(x = balance, y = default_num)) +
  # Puntos reales (0 y 1) representados como marcas
  geom_point(alpha = 0.1, shape = "|", color = "darkorange", size = 3) +
  # Recta OLS (Mínimos Cuadrados Ordinarios)
  geom_smooth(method = "lm", se = FALSE, color = "#2166AC", linewidth = 1.2) +
  
  # Líneas de referencia para los límites de probabilidad
  geom_hline(yintercept = c(0, 1), linetype = "dashed", color = "gray50") +
  labs(
    x = "Balance ($)",
    y = "Probabilidad de Default"
  ) +
  theme_minimal(base_size = 12) +
  theme(plot.title = element_text(face = "bold"))

plot_2 <- df_credito |> 
  ggplot(aes(x = balance, y = default_num)) +
  # Puntos reales (0 y 1) representados como marcas
  geom_point(alpha = 0.1, shape = "|", color = "darkorange", size = 3) +

  # Curva Logística (Sigmoide)
  geom_smooth(method = "glm", method.args = list(family = "binomial"), 
              se = FALSE, color = "#B2182B", linewidth = 1.2) +
  
  # Líneas de referencia para los límites de probabilidad
  geom_hline(yintercept = c(0, 1), linetype = "dashed", color = "gray50") +
  labs(
    x = "Balance ($)",
    y=""
  ) +
  theme_minimal(base_size = 12) 

# Combinamos los gráficos y agregamos la anotación global
(plot_1 | plot_2) + 
  plot_annotation(
    title = "Comparación: Mínimos Cuadrados vs. Regresión Logística.", 
    subtitle = "La recta azul (OLS) predice < 0. La curva roja (Logística) se ajusta a [0, 1].",
    theme = theme(
      plot.title = element_text(face = "bold", size = 14),
      plot.subtitle = element_text(size = 11)
    )
  )
```

La ecuación del modelo ya no predice $Y$ directamente, sino el **logaritmo de las chances (log-odds)** de que $Y=1$:

$$ \ln\left(\frac{P(Y=1)}{1 - P(Y=1)}\right) = \beta_0 + \beta_1 X_1 + \beta_2 X_2 + \dots $$

## Estimando los modelos con `glm()`

En R, usamos la función `glm()` (*Generalized Linear Models*) especificando `family = "binomial"` para indicar que queremos una regresión logística.

```{r}
#| label: modelos-logisticos
#| message: false
#| warning: false

# Modelo 1: Efectos principales (sin interacción)
modelo_base <- glm(
  default ~ balance + income + student, 
  family = "binomial", 
  data = df_credito
)

# Modelo 2: Incluyendo la interacción entre balance y si es o no estudiante
modelo_int <- glm(
  default ~ balance * student + income, 
  family = "binomial", 
  data = df_credito
)

summary(modelo_int)
```

::: callout-caution
**Interpretando el `summary()`: los Log-Odds**

Los coeficientes ($\beta$) que arroja el `summary()` están en la escala de **log-odds**.

Su interpretación directa es poco intuitiva:

- `balance`: Por cada dólar extra de deuda, el log-odds de entrar en default aumenta en $0.0059$, manteniendo el resto constante.

- `studentYes`: Ser estudiante *reduce* el log-odds base de default en $-1.95$ respecto a no serlo (¡sorprendente!).

- `balance:studentYes`: La interacción es positiva ($0.0008$) y significativa. Esto significa que el efecto del balance sobre el default es *más fuerte* para los estudiantes que para los no estudiantes.

Como hablar en "log-odds" es espantoso para comunicar resultados a tomadores de decisión, necesitamos transformar estos números.
:::

------------------------------------------------------------------------

# 3. De Log-Odds a métricas interpretables: OR y AME

Para que nuestro modelo hable en el idioma de los humanos, tenemos dos caminos principales: los **Odds Ratios (OR)** y los **Efectos Marginales Promedio (AME)**.

## Camino 1: Odds Ratios (OR)

Si aplicamos la función exponencial ($e^x$) a nuestros coeficientes, pasamos de log-odds a **Odds Ratios**.

$$ OR = e^{\beta} $$

- Si $OR > 1$: La variable aumenta las chances del evento.
- Si $OR < 1$: La variable disminuye las chances del evento.
- Si $OR = 1$: No hay efecto.

La interpretación es multiplicativa: *"Por cada unidad que aumenta X, las chances de default se multiplican por el OR"*.

```{r}
#| label: odds-ratios
#| message: false
#| warning: false

# Usamos broom::tidy con exponentiate = TRUE para obtener los OR
or_modelo <- broom::tidy(modelo_int, exponentiate = TRUE, conf.int = TRUE) |> 
  select(term, estimate, conf.low, conf.high, p.value) |> 
  mutate(
    interpretacion = case_when(
      estimate > 1 ~ "Aumenta riesgo",
      estimate < 1 ~ "Reduce riesgo",
      TRUE ~ "Neutro"
    )
  )

or_modelo
```

*Ejemplo:* El OR de `balance` es $\approx 1.0059$. Esto significa que por cada dólar extra de deuda, las chances de default se multiplican por 1.0059 (un aumento del 0.59%). Parece poco, pero si la deuda aumenta en \$1000, el efecto se acumula exponencialmente.

## Camino 2: Efectos Marginales Promedio (AME)

Los Odds Ratios siguen siendo difíciles de explicar ("chances" no es lo mismo que "probabilidad"). La mejor forma de comunicar resultados en Ciencia Política y RRII es usar **Efectos Marginales**.

El efecto marginal responde a la pregunta: *"En promedio, si aumento X en una unidad (o paso de No a Sí), ¿en cuántos **puntos porcentuales** cambia la probabilidad de default?"*

Usamos el maravilloso paquete `marginaleffects`.

```{r}
#| label: average-marginal-effects
#| message: false
#| warning: false

# Calculamos los Average Marginal Effects (AME)
efectos_marginales <- marginaleffects::avg_slopes(modelo_int)

# Lo mostramos en una tabla limpia
efectos_marginales |> 
  select(term, contrast, estimate, conf.low, conf.high, p.value) |> 
  knitr::kable(digits = 4, caption = "Efectos Marginales Promedio (Probabilidad)")
```

::: callout-tip
**Interpretación directa y al pie (AME):** \* `student (Yes - No)`: En promedio, ser estudiante **aumenta** la probabilidad de default en $0.0039$ (0.39 puntos porcentuales) en comparación con no serlo. *(Noten cómo esto aclara la confusión del log-odds negativo de antes: al considerar la interacción y promediar sobre todos los datos, el efecto real de ser estudiante es un ligero aumento del riesgo).*
:::

------------------------------------------------------------------------

# 4. Visualización Avanzada: Comunicando el Modelo

## Gráfico de Coeficientes con Barras de Error Graduadas

Para mostrar la robustez de nuestras estimaciones, es una excelente práctica mostrar intervalos de confianza a distintos niveles (ej. 80%, 95%, 99%). Un coeficiente que sobrevive al 99% sin cruzar el 1 (en escala de OR) es evidencia muy sólida.

Vamos a replicar el estilo de barras graduadas (gruesas para 80%, finas para 99%).

```{r}
#| label: fig-coefplot-graduado
#| fig-width: 10
#| fig-height: 6
#| message: false
#| warning: false

# 1. Extraemos los coeficientes y calculamos los intervalos manualmente
# para tener control total sobre los niveles (80%, 95%, 99%)
df_plot_or <- broom::tidy(modelo_int) |> 
  filter(term != "(Intercept)") |> 
  mutate(
    # Calculamos los límites en log-odds usando cuantiles de la normal
    lo_80 = estimate - qnorm(0.90) * std.error,
    hi_80 = estimate + qnorm(0.90) * std.error,
    lo_95 = estimate - qnorm(0.975) * std.error,
    hi_95 = estimate + qnorm(0.975) * std.error,
    lo_99 = estimate - qnorm(0.995) * std.error,
    hi_99 = estimate + qnorm(0.995) * std.error,
    
    # Exponenciamos todo para pasarlo a Odds Ratios
    across(c(estimate, starts_with("lo_"), starts_with("hi_")), exp),
    
    # Etiquetas limpias
    term_clean = case_match(
      term,
      "balance" ~ "Balance ($)",
      "income" ~ "Ingreso ($)",
      "studentYes" ~ "Es Estudiante (Sí)",
      "balance:studentYes" ~ "Interacción: Balance × Estudiante"
    )
  )

# 2. Construimos el gráfico con capas superpuestas
ggplot(df_plot_or, aes(y = reorder(term_clean, estimate), x = estimate)) +
  # Línea de referencia en OR = 1 (Efecto nulo)
  geom_vline(xintercept = 1, linetype = "dashed", color = "gray50", linewidth = 0.8) +
  
  # Barra 99% (Fina y clara)
  geom_linerange(aes(xmin = lo_99, xmax = hi_99), color = "#74ADD1", linewidth = 1) +
  # Barra 95% (Media)
  geom_linerange(aes(xmin = lo_95, xmax = hi_95), color = "#4575B4", linewidth = 2.5) +
  # Barra 80% (Gruesa y oscura)
  geom_linerange(aes(xmin = lo_80, xmax = hi_80), color = "#313695", linewidth = 4.5) +
  
  # Punto del estimador central
  geom_point(color = "#D73027", size = 3.5) +
  
  # Escala logarítmica en X es crucial para Odds Ratios
  scale_x_log10(breaks = c(0.1, 0.5, 1, 1.5, 2, 5)) +
  
  labs(
    title = "Odds Ratios del Modelo de Default",
    subtitle = "Barras de error graduadas: 80% (gruesa), 95% (media), 99% (fina).",
    x = "Odds Ratio (Escala Logarítmica)",
    y = NULL,
    caption = "Nota: Si la barra cruza la línea punteada (OR=1), el efecto no es significativo a ese nivel."
  ) +
  theme_minimal(base_size = 14) +
  theme(
    plot.title = element_text(face = "bold"),
    panel.grid.minor = element_blank(),
    panel.grid.major.y = element_blank(),
    axis.text.y = element_text(face = "bold", size = 12)
  )
```

## Visualizando la Interacción: El impacto real en la probabilidad

Los coeficientes de interacción son engañosos. La mejor forma de entender qué hace la interacción `balance * student` es graficar las **probabilidades predichas** del modelo a lo largo del balance, separando por estudiantes y no estudiantes.

Vamos a comparar el Modelo Base (sin interacción) con el Modelo Interactivo para ver *la influencia* de haber agregado este término.

```{r}
#| label: fig-efecto-interaccion
#| fig-width: 12
#| fig-height: 6
#| message: false
#| warning: false

# Usamos plot_predictions de marginaleffects para generar los gráficos
p_base <- plot_predictions(modelo_base, condition = c("balance", "student")) +
  scale_color_manual(values = c("No" = "gray50", "Yes" = "#E69F00")) +
  scale_fill_manual(values = c("No" = "gray50", "Yes" = "#E69F00")) +
  scale_y_continuous(labels = scales::label_percent()) +
  labs(
    title = "Modelo 1: Sin Interacción",
    subtitle = "Las curvas son paralelas. El efecto del balance es igual para todos.",
    x = "Balance ($)", y = "Probabilidad de Default"
  ) +
  theme_minimal(base_size = 13) +
  theme(legend.position = "none", plot.title = element_text(face = "bold"))

p_int <- plot_predictions(modelo_int, condition = c("balance", "student")) +
  scale_color_manual(values = c("No" = "gray50", "Yes" = "#E69F00"), name = "Estudiante") +
  scale_fill_manual(values = c("No" = "gray50", "Yes" = "#E69F00"), name = "Estudiante") +
  scale_y_continuous(labels = scales::label_percent()) +
  labs(
    title = "Modelo 2: Con Interacción",
    subtitle = "Las curvas se cruzan. El balance afecta distinto según seas estudiante.",
    x = "Balance ($)", y = "Probabilidad de Default"
  ) +
  theme_minimal(base_size = 13) +
  theme(plot.title = element_text(face = "bold"))

p_base + p_int + 
  plot_annotation(
    title = "¿Por qué importa la interacción?",
    caption = "Bandas de confianza al 95%."
  )
```

::: callout-note
**La revelación de la interacción:** En el Modelo 1, asumíamos que la diferencia de riesgo entre estudiantes y no estudiantes era constante. En el Modelo 2 (el correcto), vemos la realidad: a niveles bajos de deuda, los estudiantes tienen *más* riesgo de default que los no estudiantes. Sin embargo, a niveles altísimos de deuda (\>\$2000), los no estudiantes se vuelven *más* riesgosos. **La interacción permitió que las pendientes de las curvas fueran distintas.**
:::

------------------------------------------------------------------------

# 5. Evaluación: Bondad de Ajuste y Residuos

## Métricas Globales con `glance()`

Al igual que en OLS, usamos `broom::glance()` para comparar modelos. En logística no miramos el $R^2$ (aunque existen pseudo-$R^2$), sino la **Deviance** (desviación) y el **AIC**. Menor AIC indica un modelo que ajusta mejor penalizando por complejidad.

```{r}
#| label: comparacion-ajuste
#| message: false
#| warning: false

bind_rows(
  broom::glance(modelo_base) |> mutate(Modelo = "1. Sin Interacción"),
  broom::glance(modelo_int) |> mutate(Modelo = "2. Con Interacción")
) |> 
  select(Modelo, null.deviance, deviance, AIC, BIC, nobs) |> 
  knitr::kable(digits = 1, caption = "Métricas de Ajuste Global")
```

El Modelo 2 tiene un AIC ligeramente menor (1576.5 vs 1581.0), confirmando que agregar la interacción mejoró el ajuste general.

## Diagnóstico Visual: Predicciones vs. Realidad (Residuos)

En regresión logística, el gráfico clásico de residuos de OLS no funciona bien porque $Y$ solo toma valores 0 o 1. Sin embargo, podemos hacer un gráfico que muestre la curva de probabilidad predicha y dibujar **líneas verticales (residuos)** desde los datos reales (0 o 1) hasta la curva.

Esto nos permite visualizar exactamente dónde el modelo se equivoca más.

```{r}
#| label: fig-residuos-logistica
#| fig-width: 10
#| fig-height: 6
#| message: false
#| warning: false

# 1. Aumentamos los datos con las predicciones del modelo
df_diagnostico <- broom::augment(modelo_int, type.predict = "response") |> 
  # type.predict = "response" nos da la probabilidad (0 a 1) en lugar del log-odds
  mutate(
    default_num = ifelse(default == "Yes", 1, 0),
    # Clasificamos si la predicción fue correcta (umbral 0.5)
    prediccion_clase = ifelse(.fitted > 0.5, 1, 0),
    acierto = ifelse(default_num == prediccion_clase, "Correcto", "Error")
  )

# 2. Gráfico de curva logística con segmentos de residuos
ggplot(df_diagnostico, aes(x = balance)) +
  # Segmentos (Residuos): Línea desde el valor real (0 o 1) hasta la curva predicha
  geom_segment(
    aes(xend = balance, y = default_num, yend = .fitted, color = acierto),
    alpha = 0.3, linewidth = 0.5
  ) +
  
  # Puntos reales (0 o 1)
  geom_point(
    aes(y = default_num, color = acierto), 
    alpha = 0.5, size = 1.5, shape = 16
  ) +
  
  # Curva de probabilidad predicha
  geom_line(
    aes(y = .fitted), 
    color = "black", linewidth = 1.2
  ) +
  
  scale_color_manual(
    values = c("Correcto" = "gray70", "Error" = "#E41A1C"),
    name = "Clasificación\n(Umbral 50%)"
  ) +
  scale_y_continuous(breaks = c(0, 0.5, 1), labels = c("0 (No Default)", "0.5", "1 (Default)")) +
  labs(
    title = "Diagnóstico Visual: Curva Logística y Residuos",
    subtitle = "Las líneas verticales representan el error (residuo) entre la realidad y la curva predicha.",
    x = "Balance ($)",
    y = "Probabilidad / Valor Real",
    caption = "Los puntos rojos marcan casos donde el modelo predijo <50% pero hubo default, o >50% y no lo hubo."
  ) +
  theme_minimal(base_size = 14) +
  theme(
    plot.title = element_text(face = "bold"),
    panel.grid.minor = element_blank()
  )
```

::: callout-warning
**¿Qué observamos en los residuos?** 1. **A la izquierda (Balance bajo):** El modelo predice probabilidad casi 0, y efectivamente casi todos los puntos están en 0. Los residuos son minúsculos (líneas grises cortitas). 2. **A la derecha (Balance alto):** El modelo predice probabilidad alta. Hay muchos aciertos (puntos grises arriba), pero también vemos **líneas rojas largas que bajan**. Estos son "Falsos Positivos": gente con mucha deuda que el modelo creyó que defaultearía, pero en la realidad pagaron (Y=0). 3. **En el medio (Balance \~\$1500-\$2000):** Es la zona de mayor incertidumbre. Vemos líneas rojas largas que suben ("Falsos Negativos"): gente que defaulteó a pesar de que el modelo les daba una probabilidad baja (\<50%).

Este gráfico es fundamental para entender que, aunque el modelo es bueno, la transición entre pagar y no pagar no es un muro perfecto, sino una zona probabilística ruidosa.
:::
