---
title: "repaso"
format: html
---

# Sobre Quarto

**Quarto** es un sistema de publicación técnica y científica de código abierto que combina texto con formato con las funcionalidades de R, Python, Julia y Observable. Es una herramienta independiente que viene integrada con las versiones recientes de RStudio. Los archivos usan la extensión .qmd, como este archivo.

Se vale de una librería (`rmarkdown`) que viene embebida con la instalación de RStudio, y se carga por defecto en todas las sesiones.

Con Quarto podemos integrar el código a la comunicación de la información de forma transparente y reproducible. Esto es útil para comunicar resultados, colaborar con otros analistas y documentar los procesos.

Los componentes de un archivo Quarto son:

-   **Code Cells**: bloques de código

-   **Texto Markdown**: usa Pandoc para traducir lo que escribimos a cualquier otro formato (PDF, HTML, Word, etc.)

-   **Encabezado YAML**: metadata sobre las características del output

En los archivos .qmd el working directory por defecto es el directorio donde vive el archivo. Es muy útil tener a mano el [cheatsheet oficial](https://github.com/rstudio/cheatsheets/blob/master/rmarkdown-2.0.pdf) de markdown.

# Sobre R y RStudio

R es un buen lenguaje para introducir un público no programador en la ciencia de datos porque

-   es una herramienta diseñada específicamente para la ciencia de datos.

-   es un lenguaje de programación. A diferencia de Excel o lenguajes basados en tablas, es muy flexible para desarrollar soluciones a medida.

-   es de código abierto y gratuito. A diferencia de otras herramientas, tiene una comunidad muy activa que desarrolla funcionalidades nuevas constantemente y es muy flexible para crear visualizaciones y hacer estadística avanzada.

¿Es la mejor herramienta? Depende del contexto. En la práctica, la mayoría de los equipos de ciencia de datos usan una mezcla de herramientas (como R y Python), según las necesidades del problema.

Los paneles principales de RStudio son

-   la consola, donde se ejecuta el código R y se imprimen las respuestas de R.

-   el panel de variables (o Environment), donde se describen los objetos que almacenamos en memoria.

-   El panel de salidas gráficas (Plots), donde se visualizan los gráficos.

# Scripts de R

Un script es una secuencia de comandos que se guarda como un archivo de texto. Luego este archivo puede enviarse a R para ser ejecutado línea por línea. Los scripts se guardan con extensión .R o .r.

Para escribir un script podemos usar el editor de RStudio (`File --> New File --> R Script`). RStudio guardará automáticamente el contenido del editor al salir y lo cargará automáticamente al volver a abrirlo. Sin embargo, es una buena idea guardar los scripts regularmente.

# Proyectos de RStudio

En general es conveniente almacenar juntos todos los archivos asociados con un proyecto dado: datos de entrada, scripts, resultados, informes, etc. El soporte de RStudio para esta forma de trabajo son los proyectos.

Para crear un proyecto ir a `File --> New project`. Al abrir un proyecto, el directorio de trabajo (working directory) pasa a ser la raíz del proyecto.

```{r}
getwd()
```

De esta manera, podemos trabajar únicamente con rutas relativas y hacemos que nuestros análisis sean reproducibles. Todo lo que necesitamos está en un solo lugar y separado del resto de los proyectos.

En el panel de Files podemos ir a `More --> Show Folder in New Window` para gestionar los archivos desde el explorador del OS.

# Repaso de R

Veamos algunos fundamentos de R. Podemos ir ejecutando código del editor en la consola con **Ctrl+Enter**.

## Asignación

```{r}
mi_numero <- 12 
mi_numero
```

Con el operador de asignación estamos guardando un número en una **variable** cuyo nombre es `mi_numero`, que ahora aparece en el panel de variables. Es aconsejable **usar nombres descriptivos** cuando almacenamos objetos.

```{r}
# con numeral iniciamos un comentario

mi_numero <- 15 # las variables son mutables
mi_numero = 15 # también podemos usar = para asignar
otro_numero = mi_numero # podemos instanciar nuevos a partir de otros ya instanciados
```

## Operadores

Los operadores son funciones de 1 o 2 argumentos. El operador más utilizado es el de asignación (`<-` o `=`). Hay muchos otros.

Operadores **aritméticos**:

```{r}
x <- 3 
y <- 10.82 
y + x # suma 
y - x # resta 
y * x # multiplicacion 
y / x # division 
x**y # exponente 
x^y # exponente
```

Operadores **relacionales**: `<`, `<=`, `>`, `>=`, `==`, y `!=`.

```{r}
x <- 3 
y <- 10 
x == 1 
x == y 
y > x 
y != x
```

Operadores **lógicos**: `!`, `&`, y `|`.

```{r}
TRUE 
!FALSE 
!F 
F & T 
F | T 
x == 1 & y == 4
x == 1 | y == 80 
!(x > y) # equivale a x <= y
```

## Tipos de datos

R nos permite almacenar **datos de distinto tipo**. Para consultar el tipo de dato de un objeto podemos usar la función `typeof()`. Veamos los formatos de datos más comunes.

Datos **numéricos** ("double" o "integer").

```{r}
TRUE 
```

```{r}
typeof(5) 
typeof(5) 
typeof(5L)
```

Lógicos o **booleanos** ("logical").

```{r}
typeof(TRUE) 
typeof(!F)
```

Cadenas de caracteres o **strings** ("character").

```{r}
typeof("hola!") 
typeof("5") 
typeof("TRUE") 
```

**`NA`** es el valor que se usa para representar **valores no disponibles o faltantes** (*Not Available*). En general, estos valores requieren ser manipulados de maneras particulares.

```{r}
5>= NA
NA + 10 *4
```

Para saber si un valor es desconocido o si una variable contiene valores desconocidos, debemos usar la función is.na().

```{r}
is.na(NA)
```

## Tipos de objetos

Además de los tipos de datos, R ofrece distintos **tipos de objetos para almacenar datos**. Los fundamentales son los siguientes.

Los **vectores (atómicos)** admiten un único tipo de dato (numérico, character, lógico, etc.) y una sola dimensión. Los podemos crear con la función `c()` de concatenar.

```{r}
mis_numeros <- c(0, 2.5, 5, 3, 8, NA) # concatenar 
typeof(mis_numeros)  
length(mis_numeros)
```

```{r}
# en realidad un elemento suelto ES un vector 
length(mi_numero)  
length("hola que tal")
```

```{r}
mis_strings <- c("a", "b", "c", "d", "X") 
typeof(mis_strings) 

mis_logicos <- c(F, T, F, T, T) 
typeof(mis_logicos) 

todo_junto <- c(mis_strings, mis_logicos) 
typeof(todo_junto) 
```

Podemos extraer elementos específicos de los vectores usando corchetes (**indexing** o **subsetting**).

```{r}
# con enteros 
mis_numeros[1] 
mis_numeros[c(1,5)] 
mis_numeros[-4]
mi_numero[1] # un "elemento" ES un vector  

# con booleanos que actúen de filtro
mis_strings[mis_logicos] 
mis_numeros[mis_numeros > 4]
```

Las **matrices** son objetos que admiten un único tipo de dato (numérico, character, lógico, etc.) y tienen **dos dimensiones** (filas y columnas). Las podemos construir con `matrix()`.

```{r}
mi_matriz <- matrix(data=1:25, nrow=5, ncol=5) 
mi_matriz 
class(mi_matriz)
```

Y podemos extraer elementos con subsetting:

```{r}
mi_matriz[1,]
mi_matriz[1,4]
mi_matriz[,2]
```

Las **listas** (o vectores recursivos) son secuencias de objetos que pueden ser de cualquier tipo.

```{r}
nombres <- c("juan", "pedro", "ana") 
edades <- c(30, 36, 21, 20, 18, 42, 61) 
mi_lista <- list(nombres, edades, mi_matriz) 
mi_lista
```

Podemos hacer subsetting sobre las listas sucesivamente para explorarlas. Y los elementos de una lista pueden ser listas!

```{r}
mi_lista[1] 
mi_lista[[1]] 
mi_lista[[1]][2] 
mi_lista[[3]][1, ]
```

Los **data frames** son un tipo especial de lista cuyos elementos son vectores de la misma longitud.

```{r}
nombre <- c("juan", "pedro", "ana") 
edad <- c(20, 30, 55) 
altura <- c(1.63, 1.80, 1.75)
mi_df <- data.frame(nombre, edad, altura)
mi_df
```

Podemos consultar los elementos con subsetting por nombre o posición:

```{r}
mi_df[, 1] 
mi_df["nombre"] 
mi_df[["nombre"]] 
mi_df$nombre 
mi_df[3, "edad"]
```

## Funciones

R tiene **funciones** internas que podemos aplicar a objetos y obtener resultados. Las funciones pueden recibir una entrada o input **(argumentos)**, ejecutan instrucciones y pueden devolver una salida o output. Veamos algunos ejemplos:

```{r}
length(mis_numeros) 
dim(mi_matriz) 
names(mi_df) 
names(mi_lista)
```

Otras funciones muy usadas son:

```{r}
rep(5, 10)  
1:20 
seq(1, 20, 2) 
sample(1:10, 15, replace=T) 
unique(c(2,3,8,3,2)) 
rm(mi_lista)
```

Muchos estadísticos son funciones que podemos aplicar a vectores numéricos:

```{r}
mean(0:100) 
mis_numeros
mean(mis_numeros) 
mean(mis_numeros, na.rm=T) 
min(mis_numeros, na.rm=T) 
max(mis_numeros, na.rm=T) 
sd(mis_numeros, na.rm=T) 
quantile(mis_numeros, na.rm=T)
```

R es un lenguaje de programación y como tal nos ofrece muchas funcionalidades para ejecutar instrucciones muy diversas de manera sistemática. Vamos a ver superficialmente algunas.

## Funciones

Si queremos ejecutar instrucciones parecidas muchas veces, copiar y pegar seguramente es subóptimo. Por ejemplo,

```{r}
# queremos generar muchas imágenes aleatorias en blanco y negro 
nums1 <- sample(0:255, size=300*300, replace=T) 
mat1 <- matrix(nums1, nrow=300, ncol=300) 
nums2 <- sample(0:255, size=300*300, replace=T) 
mat2 <- matrix(nums2, nrow=300, ncol=300) 
nums3 <- sample(0:255, size=300*300, replace=T) 
mat3 <- matrix(nums3, nrow=300, ncol=300) 

image(mat1, axes=FALSE, col = gray.colors(255))
```

Esto es poco legible y muy susceptible a bugs (si quiero actualizar el código tengo que cambiarlo muchas veces; al copiar y pegar me puedo olvidar de cambiar un nombre). Entonces, podemos escribir nuestras propias funciones:

```{r}
matriz_aleatoria <- function(rows, cols, min=0, max=255) {
  nums <- sample(min:max, size=rows*cols, replace=T)   
  mat <- matrix(nums, nrow=rows, ncol=cols)   
  return(mat) 
} 
# todo lo que asignemos adentro de la fn NO existe fuera de este entorno. Podemos llamar acá objetos fuera del entorno de la fn, pero no es recomendable en general.
```

```{r}
mat1 <- matriz_aleatoria(300, 300, min=0, max=255) 
mat2 <- matriz_aleatoria(300, 300, min=0, max=255) 
mat3 <- matriz_aleatoria(300, 300, min=0, max=255)
image(mat1+mat2+mat3, axes=FALSE, col = gray.colors(255))
```

Ahora separamos el código de su ejecución. Esto es más legible, más fácil de actualizar y reduce la probabilidad de errores.

## Condicionales

Podemos ejecutar código de manera condicional (cuando se cumple una condición).

```{r}
promedio <- mean(mis_numeros, na.rm=T) 
log_promedio <- 0 
if (promedio > 0) {  
  # se ejecuta si la cond. es TRUE   
  log_promedio <- log(promedio) 
}
print(log_promedio)
```

```{r}
# equivalente: 
promedio <- mean(mis_numeros, na.rm=T) 
if (promedio > 0) {  
  # se ejecuta si la cond. es TRUE   
  log_promedio <- log(promedio) 
} else {   
    # se ejecuta si la cond. es FALSE   
  log_promedio <- 0 
}
print(log_promedio)
```

```{r}
# multiples condiciones encadenadas: 
promedio <- mean(mis_numeros, na.rm=T) 
promedio <- -12
if (promedio > 0) {
  print(log(promedio)) 
} else if (promedio == 0) {
    print(0) 
} else {   
    print("ERROR!") 
}
```

## Iteración

Otra herramienta para reducir la duplicación de código es la **iteración**. Nos sirve cuando queremos repetir la misma operación muchas veces.

```{r}
# En general no deberíamos copiar muchas veces el mismo código
mat1 <- matriz_aleatoria(300, 300, min=0, max=255)
mat2 <- matriz_aleatoria(300, 300, min=0, max=255)
mat3 <- matriz_aleatoria(300, 300, min=0, max=255) 
# ...  
```

```{r}
# Suele ser conveniente hacer algo de este estilo
matrices <- list() 
# objeto para guardar los outputs 
for (i in 1:100) { 
  # iterador     
  matrices[[i]] <- matriz_aleatoria(300, 300, min=0, max=255) 
}

```

# Librerías

Las **librerías** o paquetes son conjuntos de **funciones empaquetadas**. Dado que R es de código abierto, los usuarios pueden **expandir la funcionalidad** de R desarrollando y disponibilizando librerías para el resto de la comunidad. Gracias a esto, las capacidades de R crecen continuamente, sin necesidad de lanzamientos centralizados a gran escala.

Con `install.packages("paquete")` podemos instalar librerías que estén disponibles en CRAN (el repositorio oficial de R). Una vez instalado, podemos cargar el paquete para usar sus funciones con `library(paquete)`. En una computadora dada alcanza con instalar los paquetes una sola vez; pero para usarlos, tenemos que cargarlo en cada nueva sesión de R.

```{r}
# install.packages("tidyverse") #comentar para renderizar
```

```{r}
library(tidyverse)
```

`tidyverse` es un conjunto de paquetes ampliamente usado por la comunidad (incluye `dplyr`, `tidyr`, `ggplot2`, `lubridate`, `purrr`, etc.).

Si queremos ser explícitos sobre el origen de una función, podemos escribir con la sintaxis `paquete::funcion()` -- por ejemplo, `ggplot2::ggplot()`.

Una de las funciones más usadas de `tidyverse` es el operador *pipe* de la librería `magrittr`: `%>%`. Este operador nos permite modificar el orden en el que escribimos las funciones para volverlas más legibles:

```{r}
mi_vector <- c(8, 9, 1, -10, 1,0, 0, 9, 56, 30)

head(sort(mi_vector)) # en este caso leemos de adentro para afuera

mi_vector %>% sort() %>% head() # leemos de izquierda a derecha

mi_vector %>% 
  sort() %>% 
  head() # o de arriba hacia abajo

```

# Algunos punteros útiles

-   [R for Data Science](https://r4ds.hadley.nz/) (H. Wickham et al)
-   [Advanced R](https://adv-r.hadley.nz/) (H. Wickham)
-   [R Markdown: The Definitive Guide](https://bookdown.org/yihui/rmarkdown/) (Yihui Xie, J. J. Allaire y G. Grolemund)
-   [RMarkdown for Scientists](https://rmd4sci.njtierney.com/) (N. Tierney)

# Sobre la utilización de Git

Una vez instalado Git
