---
title: "Analisis de datos de Brasil"
date: 2026-05-12
lang: es
format:
  html:
    toc: true
    toc-location: left
    embed-resources: true
    fig-align: center
    out-width: 60%
knitr:
  opts_chunk:
    out.width: "60%"
    fig.align: "center"
editor: 
  markdown: 
    wrap: 72
---

# Plan del día

Hoy vamos a revisar la segunda entrega (TP2), completar el *notebook*
que vieron en la clase magistral pasada y, sobre el final, avanzar con
el proyecto grupal.

## Librerías

```{r}
#| label: load-packages
#| include: false

# Instalamos pacman si no lo tenemos instalado
if (!require("pacman")) install.packages("pacman") 
pacman::p_load(
  tidyverse, # manipulación y visualización de datos
  janitor,   # limpieza de nombres y tablas
  patchwork, # para combinar más de un gráfico
  scales,    # para configurar ejes
  lubridate, # para trabajar con fechas
  ggridges,  # para crear gráficos de densidades apiladas → "ridge" es "cresta" en el contexto de montañas
  geobr,     # los datos de Brasil
  here       # para gestionar rutas de archivos
)
```

## Datos

Vamos a usar los mismos datos que descargaron la clase pasada para
responder algunas de las preguntas que quedaron abiertas. Todas estas
BDs identifican las observaciones por `id_municipio`.

**Descripción detallada de los municipios (**`df_municipalities`**)**

- `id_municipio`: código de municipio.

- `name`: nombre del municipio.

- `sigla_uf`: sigla del estado.

- `nome_uf`: nombre del estado.

- `region`: macro-región.

- `health_region`: región sanitaria.

- `meso_region`: meso-región.

- `metro_area`: área metropolitana.

- `legal_amazon`: si pertenece a la Amazonia Legal.

- `capital`: si es capital de estado.

**Censo (**`df_census`**)→ tiene pocos años**

- `id_municipio`: código de municipio.
- `year`: año de referencia.
- `gini_index`: índice de desigualdad de ingresos.
- `hdi_education`: componente educativo del índice de desarrollo humano.
- `hdi_total`: índice de desarrollo humano total.
- `life_expectancy`: esperanza de vida al nacer.
- `poverty_rate`: proporción de la población en situación de pobreza.
- `extreme_poverty_rate`: proporción de la población en pobreza extrema.

**Resultados electorales (**`df_elections`**)**

- `year`: año electoral
- `id_municipio`: código de municipio.
- `sigla_partido`: sigla del partido.
- `total_votes`: total de votos nominales.
- `n_candidates`: número de candidatos en el grupo.

**Gastos por municipio (**`df_finance`**)**

- `id_municipio`: código de municipio.
- `year`: año fiscal.
- `health_exp`: gasto en salud.
- `educ_exp`: gasto en educación.
- `urban_exp`: gasto en urbanismo y vivienda.

**Índice de precios al consumidor (**`df_prices`) **→ referencia de
inflación**

- `year`: año de referencia.
- `mes`: número de mes.
- `ipc`: índice de precios mensual.

**Variables socio-económicas (**`df_socioeconomic`**)**

- `id_municipio`: código de municipio.
- `year`: año de referencia.
- `population`: cantidad de población.
- `gdp`: producto interno bruto.

**Subsidios de asignaciones familiares y auxilios de emergencia
(**`df_transfers`**)**

- `id_municipio`: código de municipio.
- `year`: año de referencia.
- `transfer_amount`: monto total de transferencias.
- `transfer_n`: número de beneficiarios únicos.

```{r}
df_census         = readRDS(here("08_tutorial/data/census.rds"))
df_prices         = readRDS(here("08_tutorial/data/prices.rds"))
df_finance        = readRDS(here("08_tutorial/data/finance.rds"))
df_elections      = readRDS(here("08_tutorial/data/elections.rds"))
df_transfers      = readRDS(here("08_tutorial/data/transfers_combined.rds"))
df_socioeconomic  = readRDS(here("08_tutorial/data/socioeconomic.rds"))
df_municipalities = readRDS(here("08_tutorial/data/municipalities.rds"))
```

## Para replicar

La consigna decía:

> Replicar algunas de las siguientes figuras a partir de los datos de
> Brasil y pensar qué pregunta responde cada figura.

### Ejemplo 1

![**Cleveland Plot** → reemplaza el gráfico de barras cuando tenemos
muchas categorías y/o la variable de interés no comienza en el
origen](images/clipboard-2128405012.png){fig-align="center" width="436"}

Vamos a usar los datos de **subsidios** para graficar la cantidad de
subsidios por habitante para cada región (**¿por qué por habitante?**).
Copiando el gráfico de arriba, la cantidad de subsidios haría las veces
de esperanza de vida y la región de país.

Además, para hablar de porcentajes asignados a cada región, podemos
normalizar la cantidad de subsidios por habitante sobre el total de
transferencias por habitantes realizadas en el año. De esta forma,
podremos **ver si existen desequilibrios en la asignación de subsidios
por unidad de habitante entre las diferentes regiones.**

```{r}
#| fig-width: 8
#| fig-height: 4
#| fig-align: "center"
#| fig-dpi: 500
plot_data <- df_transfers |> left_join(
    (df_municipalities |> select(id_municipio, region)), by = "id_municipio"
  ) |> mutate(
    region=factor(
      region, levels=c("Sul","Sudeste","Centro-Oeste", "Nordeste","Norte")
      )
  )|> group_by(
    year, region
  ) |> summarize(
    average_transfer_per_cap = mean(
      as.integer(transfer_amount / transfer_n), 
      na.rm = TRUE
    ),
    .groups = "drop_last"# comportamiento default (desagrupa region y queda agrupado por año)
  ) |> 
  mutate(
    relative_transfer_to_total=average_transfer_per_cap/sum(average_transfer_per_cap)
    ) |> 
  ungroup() 
  
# Gráfico
ggplot(
  data = plot_data |> filter(year==2025), 
  aes(
    x = relative_transfer_to_total, 
    y = fct_reorder(region, relative_transfer_to_total, .fun=max)
    )
  ) + 
  geom_point(color="#0066cc", size=2)+
  scale_x_continuous(labels = scales::percent)+
  theme_minimal() +
  theme(
    # Para activar líneas verticales grises y delgadas
    panel.grid.major.y = element_line(color = "#d3d3d3", linewidth = 0.5),
    panel.grid.major.x = element_line(color = "#d3d3d3", linewidth = 0.5),
    panel.grid.minor.x = element_line(color = "#e5e5e5", linewidth = 0.1),
    
    # Hacer los textos de los ejes más limpios y legibles
    axis.text = element_text(size = 11, color = "black"),
    # Elimina el título "region" para imitar la imagen de arriba
    axis.title.y = element_blank() 
  ) + 
  
  # Etiqueta del eje X limpia
  labs(x = "Porcentaje sobre el total de transferencias por habitante") 
```

Para el año 2025 pareciera haber una tendencia clara aunque no muy
significativa hacia el norte (la diferencia relativa es del 2%). **El
análisis lo podemos repetir para los últimos 5 años para ver si hay
alguna tendencia clara.**

Una forma de cuantificar la tendencia es calcular [la correlación de
Spearman, que es una medida similar a la correlación de Pearson, pero
tiene en cuenta el orden de las variables en vez de sus valores. Así,
una correlación será alta si al crecer una variable en orden (por
ejemplo, de sur a norte), la otra también.]{.underline}

```{r}
#| fig-width: 8
#| fig-height: 4
#| fig-align: "center"
#| fig-dpi: 500

plot_data_last5 = plot_data |> filter(year>=2020) 

corr_val <- cor(
  as.numeric(plot_data_last5$region), # Convierte "Sul"->1, "Sudeste"->2, etc.
  plot_data_last5$relative_transfer_to_total,
  method = "spearman" # Para rangos/ordinales
)
corr_text <- paste0("Correlación total entre \nRegión vs % de transferencia: r = ", round(corr_val, 2))


# Gráfico
ggplot(
  data = plot_data_last5, 
  aes(
    x = relative_transfer_to_total, 
    y = fct_reorder(region, relative_transfer_to_total, .fun=max), 
    color = factor(year)
  )
  ) + 
  geom_point(size=2) +
  scale_x_continuous(labels = scales::percent)+
  theme_minimal() +
  theme(
    # Para activar líneas verticales grises y delgadas
    panel.grid.major.y = element_line(color = "#d3d3d3", linewidth = 0.5),
    panel.grid.major.x = element_line(color = "#d3d3d3", linewidth = 0.5),
    panel.grid.minor.x = element_line(color = "#e5e5e5", linewidth = 0.1),
    
    # Hace los textos de los ejes más limpios y legibles
    axis.text = element_text(size = 11, color = "black"),
    axis.title.y = element_blank() 
  ) + 
  
  # Etiqueta del eje X limpia
  labs(
    x = "Porcentaje sobre el total de transferencias por habitante",
    color="Año"
  ) +
  annotate(
    "text", x =.25, y = 1, label = corr_text,
     hjust = 1.1, vjust = -1.1, size = 3, fontface = "italic"
  )

```

### Ejemplo 2

![**Series de tiempo** → usar etiquetas sobre series es más claro que
separar un recuadro por color. Sobre todo si tenemos muchas
curvas.](images/clipboard-2055894573.png){fig-align="center"
width="456"}

Continuando el análisis de arriba, podemos preguntarnos **cómo varía
esta asignación a lo largo del tiempo**.

Y para responder reciclamos la información que ordenamos arriba. Podemos
graficar el porcentaje de transferencia, pero en función del tiempo, lo
cual es mucho mejor para visualizar la tendencia a lo largo del tiempo.

```{r}
#| fig-width: 8
#| fig-height: 6
#| fig-align: "center"
#| fig-dpi: 500
#| 
ggplot(
  data = plot_data, 
  aes(
    x = year,
    y = relative_transfer_to_total, 
    # Reordenamos las curvas de mayor a menor según sus máximos
    color = fct_reorder(region, relative_transfer_to_total, .fun=max), 
    )
  ) + 
  geom_line(linewidth = 1.2)+
  scale_y_continuous(
    # limits = c(0, NA), # El NA deja que el máximo sea automático
    breaks = seq(
      0, max(plot_data$relative_transfer_to_total), by = 0.04
    ),
    labels = scales::percent
    )+
  scale_x_continuous(
    breaks = seq(min(plot_data$year), max(plot_data$year), by = 2),
    # Espacio extra a la derecha para el texto
    expand = expansion(mult = c(0.02, 0.25)) 
  ) +
  geom_text(
    # Usamos el último valor de las series
    data = plot_data |> filter(year == max(year)),
    aes(label = region),
    color='black',
    hjust = -0.1,         # Desplaza el texto ligeramente a la derecha
    vjust = 0.5,          # Alinea verticalmente con el punto final
    size = 3.5,           # Tamaño de fuente legible
    fontface = "plain",
    # Evita que se encimen textos si están muy cerca (lo saco porque sino borra una etiqueta)
    # check_overlap = TRUE  
  ) +
  scale_color_brewer(palette = "Set1") +
  labs(
    y = "Porcentaje sobre el total de transferenciaspor habitante",
    x="Año"
    ) +
  theme_minimal() +
  theme(
    panel.grid.major = element_blank(),
    panel.grid.minor = element_blank(),

    # Añade los ejes X e Y negros y continuos de la imagen
    axis.line = element_line(color = "black", linewidth = 0.8),

    # Configuración de tipografía limpia y oscura
    axis.text = element_text(size = 12, color = "black"),
    axis.title = element_text(size = 14, color = "black"),
    legend.position = "none"
  )
```

Es importante notar que no se muestra el cero en el eje y, lo cual suele
estar mal porque perceptivamente se distorsionan los valores absolutos
de las magnitudes.

En este gráfico de líneas usamos un eje Y truncado para **maximizar la
resolución visual de los cambios**. Dado que las categorías son partes
de un todo (suman 100%), el interés analítico reside en la
**convergencia o divergencia** de las regiones y no en la distancia
respecto al origen. Es importante mencionar la intención de una figura a
la hora de comunicar, vista por sí sola podría mal interpretarse. **Para
eso se utilizan las leyendas.**

### Ejemplo 3

![**Density Plot** → superponer varias distribuciones suele ser útil,
siempre y cuando refieran a la misma "población". En el ejemplo **las
muestras de leche son la población, el contenido de grasa en leche es la
medida y la categoría es la especie de
vaca.**](images/clipboard-1696950652.png){fig-align="center"
width="604"}

Para hacer algo similar, podemos utilizar la base de finanzas que tiene
la distribución de gastos por municipio en cada año:

- `health_exp`: gasto en salud por municipio.
- `educ_exp`: gasto en educación por municipio.
- `urban_exp`: gasto en urbanismo y vivienda por municipio.

**¿Cuál es la "población"?, ¿Cuál es la medida? Y, ¿Cuáles son las
categorías?** La respuesta va a depender de qué queramos responder.

Si nos interesa **cómo se distribuyen los gastos públicos para la región
del Norte en el año 2025**, podríamos elegir:

- Universo/población: los municipios (cada "municipio-año 2025" es una
  observación).

- Variable medida (eje X): el monto invertido.

- Categorías: el tipo de área programática (Salud vs. Educación vs.
  Urbanismo → cada una representara una densidad).

```{r}
#| fig-width: 9
#| fig-height: 6
#| fig-align: "center"
#| fig-dpi: 500

# Filtramos los datos en el año 2025 y organizamos en long c/gasto por categoría
plot_data = df_finance |> 
  left_join( 
    df_municipalities |> select(id_municipio, region), 
    by = "id_municipio" ) |> 
  filter(year==2025) |>
  mutate( 
    # Ordenamos de Sur a Norte los datos para posterior análisis
    region=factor( 
      region, levels=c("Sul","Sudeste","Centro-Oeste", "Nordeste","Norte") 
      ) 
  ) |> 
  pivot_longer(
    cols = c(health_exp, educ_exp, urban_exp),
    names_to = "gasto_categoria",
    values_to = "monto"
  ) |> 
  # Devuelta usamos factores para preservar los colores entre categorías
  mutate(
    gasto_categoria = factor(
      gasto_categoria, 
      levels = c("health_exp", "educ_exp", "urban_exp"),
      labels = c("Salud", "Educación", "Urbanismo")
    )
  ) |> 
  # Hay que quitar los ceros porque vamos a usar escalas logarítmicas
  filter(monto > 0 & !is.na(monto))

# Esto es únicamente para obtener los picos de las distribuciones ya que los vamos a usar para poner el label
label_picos <- plot_data |>
  group_by(gasto_categoria, region) |>
  summarize(
    # Calculamos la densidad empírica respetando la escala log q veremos más abajo
      dens = list(density(log10(monto), na.rm = TRUE)),
    .groups = "drop"
  ) |>
  # Parecido a mutate
  reframe(
    region = region,
    gasto_categoria = gasto_categoria,
    # Punto X en escala logarítmica donde la curva alcanza su máximo absoluto
    x_pos = 10^(map_dbl(dens, ~ .x$x[which.max(.x$y)])),
    # Altura máxima exacta de la curva (eje Y)
    y_pos = map_dbl(dens, ~ max(.x$y))
  )

ggplot(
  data = plot_data |> filter(region=='Norte'), 
  aes(x = monto, fill = gasto_categoria, color = gasto_categoria)
  ) +
  # Curvas de densidad
  geom_density(alpha = 0.25, linewidth = 1) +
  
  # Etiquetas de texto posicionadas exactamente en la cima
  geom_text(
    data = label_picos|> filter(region=='Norte'),
    aes(x = x_pos, y = y_pos, label = gasto_categoria, color = gasto_categoria),
    inherit.aes = FALSE,
    size = 3.5,
    fontface = "bold",
    vjust = -0.3, # Ajuste fino para que el texto flote justo milímetros arriba de la punta
    check_overlap=TRUE
  ) +
  
  # Escala logarítmica para corregir asimetría financiera
  scale_x_log10(
    labels = scales::label_dollar(scale_cut = scales::cut_short_scale()),
    expand = expansion(mult = c(0.05, 0.1))
  ) +
  
  # Expandir ligeramente el eje Y para que las letras de la punta más alta no se corten
  scale_y_continuous(expand = expansion(mult = c(0, 0.15))) +
  
  # Colores manuales 
  scale_color_brewer(palette = "Set1") +
  
  # Estilo visual limpio sin cuadrículas verticales
  theme_minimal() +
  theme(
    panel.grid.major.x = element_blank(),
    panel.grid.minor.x = element_blank(),
    # panel.grid.major.y = element_line(color = "#d3d3d3", linewidth = 0.5),
    panel.grid.major.y = element_blank(),
    panel.grid.minor = element_blank(),
    axis.ticks.y =element_blank(),
    axis.text.y = element_blank(),
    axis.text = element_text(size = 11, color = "black"),
    axis.title = element_text(size = 13, color = "black"),
    legend.position = "none"
  ) +
  labs(
    x = "Monto del Gasto Municipal para el año 2025 (Norte)",
    y = NULL
  )
```

Además, dado que empezamos a analizar las diferencias entre regiones.
Podemos replicar el mismo gráfico desagregando las regiones usando
facetas.

```{r}
ggplot(
  # Sacamos el filtro
  data = plot_data, 
  aes(x = monto, fill = gasto_categoria, color = gasto_categoria)
  ) +
  # Curvas de densidad
  geom_density(alpha = 0.25, linewidth = 1) +
  
  # Etiquetas de texto posicionadas exactamente en la cima (sacamos el filtro)
  geom_text(
    data = label_picos,
    aes(x = x_pos, y = y_pos, label = gasto_categoria, color = gasto_categoria),
    inherit.aes = FALSE,
    size = 3.5,
    fontface = "bold",
    vjust = -0.3, # Ajuste fino para que el texto flote justo milímetros arriba de la punta
    check_overlap=TRUE
  ) +
  facet_wrap(~ region, nrow = 2)+
  
  # Escala logarítmica para corregir asimetría financiera
  scale_x_log10(
    labels = scales::label_dollar(scale_cut = scales::cut_short_scale()),
    expand = expansion(mult = c(0.05, 0.1))
  ) +
  
  # Expandir ligeramente el eje Y para que las letras de la punta más alta no se corten
  scale_y_continuous(expand = expansion(mult = c(0, 0.15))) +
  
  # Colores manuales 
  scale_color_brewer(palette = "Set1") +
  
  # Estilo visual limpio sin cuadrículas verticales
  theme_minimal() +
  theme(
    panel.grid.major.x = element_blank(),
    panel.grid.minor.x = element_blank(),
    # panel.grid.major.y = element_line(color = "#d3d3d3", linewidth = 0.5),
    panel.grid.major.y = element_blank(),
    panel.grid.minor = element_blank(),
    axis.ticks.y =element_blank(),
    axis.text.y = element_blank(),
    axis.text = element_text(size = 11, color = "black"),
    axis.title = element_text(size = 13, color = "black"),
    legend.position = "none"
  ) +
  labs(
    x = "Monto del Gasto Municipal para el año 2025",
    y = NULL
  )
```

### Ejemplo 4

![**Ridge Plot** → super útil para ver la dinámica de distribuciones a
lo largo del tiempo, en vez de estadísticos de resúmen, como la media o
la mediana en el
tiempo.](images/clipboard-3678782796.png){fig-align="center"
width="540"}

Si nos concentramos en una región específica, como el Norte, podemos
visualizar lo mismo que arriba, pero a lo largo del tiempo.

En este sentido, **podremos responder cómo varía la distribución de
gastos municipales de la región Norte a lo largo del tiempo.**
Obviamente, si quisiéramos ver cómo se trasladan en el eje las
distribuciones correctamente, deberíamos ajustar los valores acorde a la
inflación o el ingreso anual del país.

De todos modos, sin tener ese cuidado, las diferencias relativas para
cada año sí se mantienen.

```{r}
#| fig-width: 9
#| fig-height: 6
#| fig-align: "center"
#| fig-dpi: 500

# Preparamos los datos nuevamente, pero conservando todos los años
plot_data_ridgeline <- df_finance |> 
  left_join( 
    df_municipalities |> select(id_municipio, region), 
    by = "id_municipio" 
  ) |> 
  # ELIMINADO: filter(year == 2025) para poder ver la evolución temporal
  filter(region == "Norte") |> 
  pivot_longer(
    cols = c(health_exp, educ_exp, urban_exp),
    names_to = "gasto_categoria",
    values_to = "monto"
  ) |> 
  mutate(
    gasto_categoria = factor(
      gasto_categoria, 
      levels = c("health_exp", "educ_exp", "urban_exp"),
      labels = c("Salud", "Educación", "Urbanismo")
    ),
    # El eje Y de ggridges requiere que el año sea un factor o variable categórica
    year_factor = factor(year, levels = sort(unique(year), decreasing = TRUE))
  ) |> 
  filter(monto > 0 & !is.na(monto))

ggplot(
  data = plot_data_ridgeline, 
  aes(
    x = monto, 
    y = year_factor, 
    fill = gasto_categoria, 
    color = gasto_categoria
  )
) +
  # Crea las siluetas 
  geom_density_ridges(
    alpha = 0.65, 
    scale = 2.5,          # Controla qué tanto se superponen las curvas entre sí
    rel_min_height = 0.03, # Corta las colas delgadas para limpiar el diseño
    color = "white", 
    linewidth = 0.5
  ) +
  
  # Transformación logarítmica para la escala financiera
  scale_x_log10(
    labels = scales::label_dollar(scale_cut = scales::cut_short_scale()),
    expand = expansion(mult = c(0.01, 0.05))
  ) +
  
  # Paleta de colores manuales
  scale_color_brewer(palette = "Set1") +
  
  # Estilo visual limpio con cuadrículas horizontales sutiles
  theme_ridges(grid = TRUE, center_axis_labels = TRUE) + 
  theme(
    # Elimina líneas verticales molestas
    panel.grid.major.x = element_blank(),
    panel.grid.minor.x = element_blank(),
    panel.grid.major.y = element_line(color = "#e5e5e5", linewidth = 0.5),
    
    # Leyenda en la esquina superior derecha como la imagen de referencia
    legend.position = c(0.15, 0.7),
    # legend.direction = "horizontal",
    legend.title = element_blank(),
    legend.background = element_blank(),
    
    axis.text = element_text(size = 11, color = "black"),
    axis.title = element_text(size = 12, face = "bold")
  ) +
  labs(
    x = "Monto del Gasto Municipal de la región Norte (Escala Logarítmica)",
    y = "Año"
  )
```

### Ejemplo 5

![**Matriz de correlación**→ se cruzan las variables con una escala de
colores que permite ver la correlación cruzada. Se omiten las
autocorrelaciones y los valores
repetidos](images/clipboard-3664342639.png){fig-align="center"
width="352" height="323"}

En este ejemplo es interesante, más que nada, notar que la alineación de
las variables se eligió para que no haya elementos de autocorrelación,
ya que no tienen información (siempre dan uno). Tampoco hay elementos
repetidos, es decir, se omitió la correlación del Al(uminio) con el
Ba(rio) porque ya está la del Bario con el Aluminio, que es exactamente
igual.

Un detalle a tener en cuenta es que la escala está fija en valores
arbitrarios, no los máximos absolutos. Puede ser cuestionable,
dependiendo qué es lo que quieran mostrar.

El candidato natural para hacer una matriz de correlación, es la base de
datos del censo. Podemos ver, **si sobre el conjunto de municipios, hay
correlaciones marcadas entre las variables poblacionales.** Lo malo es
que el año más reciente que tenemos es el 2010.

```{r}
# Definimos un orden estricto para las variables a correlacionar
variables_ordenadas <- c(
  "gini_index", 
  "hdi_education", 
  "hdi_total", 
  "life_expectancy", 
  "poverty_rate",
  "extreme_poverty_rate"
  )

# Preparamos los datos del censo
df_numeric <- df_census |>
  filter(year==2010) |> 
  select(all_of(variables_ordenadas)) |>
  na.omit() 

# Calcular matriz completa 
corr_matrix <- cor(df_numeric, method = "pearson")

# Convertir a formato largo completo
plot_corr <- as.data.frame.table(corr_matrix) |> 
  mutate(
    # Forzar a que Var1 y Var2 sean factores con el orden correcto
    Var1 = factor(Var1, levels = variables_ordenadas),
    # Damos vuelta la segunda para que quede todo ordenado en el triangulo izq sup
    Var2 = factor(Var2, levels = rev(variables_ordenadas)),
    # Convertir a números (1 al 6) para aplicar un filtro geométrico
    num_Var1 = as.numeric(Var1),
    num_Var2 = as.numeric(Var2)
  ) |> 
  # FILTRO GEOMÉTRICO
  filter(
    num_Var1 + num_Var2 <= 7, # valores por fuera de la diagonal (repetidos)
    Var1 != Var2 # Cuando la variable es la misma tenemos la autocorr
    )   
  
# Graficamos
ggplot(
  plot_corr, aes(x = Var2, y = Var1, fill = Freq)
  ) + 
  geom_tile(color = "white", linewidth = 1) + # bordes que separan
  scale_fill_gradient2( # misma escala de colores
    low = "#965a2c", mid = "#f5ebd3", high = "#297a94", 
    # fijamos la escala para que cubra toodo el rango
    midpoint = 0, limit = c(-1, 1), name = "correlation"
  ) +
  scale_x_discrete(position = "top", drop = FALSE) + # el drop sostiene los factores que creamos arriba, vital para que salgan las variables ordenadas como lo pedimos
  scale_y_discrete(limits = rev, drop = FALSE) +     
  
  theme_minimal() +
  theme(
    panel.grid = element_blank(),
    axis.title = element_blank(),
    axis.text.x = element_text( face = "bold", angle = 45, hjust = 0, vjust = 0),
    axis.text.y = element_text( face = "bold"),
    legend.position = "bottom",
    legend.title = element_text(vjust = 1, hjust = 0.5)
  ) +
  coord_fixed()

```

### Ejemplo 6

![**Heatmap** → hay un montón de funcionalidades que puede tener este
tipo de gráfico. En este caso específico se usa para visualizar series
de tiempo que alcanzan un máximo bien
definido.](images/clipboard-2276979020.png){fig-align="center"
width="561"}

El uso que le dan al *heatmap* en el ejemplo es útil cuando sabemos que
la tendencia global de una variable es suave, por ejemplo, monótona
creciente, y queremos entender cómo se desagrega el efecto en
sub-categorías. En el ejemplo, está bueno para entender "quién llega
primero".

En nuestros datos podemos usarlo para **estudiar el crecimiento
poblacional según las distintas regiones.**

En particular, sabemos que la población de todos los municipios
probablemente crezca salvo que haya eventos canónicos, como migraciones
o catástrofes. Así que la pregunta a responder sería **qué tan rápido
llegan al valor actual (el máximo) y si hay o no alguna región que
crezca en mayor medida que el resto.**

Para eso podemos armar series de tiempo normalizadas al máximo histórico
de cada municipio y graficarlas por separado en una estructura tipo
*heatmap*.

```{r}
#| fig-width: 9
#| fig-height: 6
#| fig-align: "center"
#| fig-dpi: 500

plot_data_heatmap <- df_socioeconomic |> 
  left_join( 
    df_municipalities |> select(id_municipio, region), 
    by = "id_municipio" 
  ) |>
  filter(!is.na(region)) |>
  # Calculamos la población total por región para cada año
  group_by(region, year) |> 
  summarize(total_pop = sum(population, na.rm = TRUE), .groups = "drop") |> 
  # Agrupamos solo por región para normalizar individualmente
  group_by(region) |> 
  mutate(pop_norm = total_pop / max(total_pop, na.rm = TRUE)) |> 
  ungroup()


# Hacemos el heatmap --> cada serie de tiempo es independiente, normalizada (0,1)
ggplot(
  plot_data_heatmap, 
  aes(x = year, y = region, fill = pop_norm)
  ) +
  # Es el heatmap
  geom_tile(color = "white", linewidth = 0.6) + 

  # Paleta continua idéntica a la de la imagen (de oscuro a amarillo encendido)
  scale_fill_viridis_c(
    option = "magma", 
    labels = scales::percent, 
    name = "Población (% del máximo histórico)"
  ) +
  
  # Configurar el eje X para que muestre los años de manera limpia
  scale_x_continuous(
    breaks = seq(min(plot_data_heatmap$year), max(plot_data_heatmap$year), by = 2)
  ) +
  scale_y_discrete(position = "right") + 
  
  theme_minimal() +
  theme(
    panel.grid = element_blank(),
    axis.title = element_blank(),
    axis.text = element_text(size = 11, color = "black", face = "bold"),
    
    # Leyenda arriba a la izquierda
    legend.position = "top",
    legend.justification = "left",
    legend.direction = "horizontal",
    legend.key.width = unit(1.5, "cm")
  ) +
  coord_cartesian(expand = FALSE)
```

## Responder preguntas

### ¿Cómo evolucionaron los precios a lo largo del tiempo?

El Índice de Precios al Consumidor (IPC) es un indicador económico que
mide la evolución del costo de vida. Se usa para medir la inflación.

```{r}
#| fig-width: 6
#| fig-height: 4
#| fig-align: "center"
#| fig-dpi: 500
# Transformar año y mes en una fecha y graficar
df_prices_clean <- df_prices |>
  mutate(date = make_date(year, mes, 1)) |>
  arrange(date)

ggplot(df_prices_clean, aes(x = date, y = ipc)) +
  geom_line(color = "steelblue", linewidth = 1) +
  theme_minimal() +
  labs(title = "Evolución de los Precios (IPC) a lo largo del tiempo",
       x = "Año", 
       y = "Índice de Precios (IPC)")
```

### ¿Qué partidos recibieron mayor cantidad de votos en todas las elecciones?

Para eso podemos usar un Cleveland-Plot que ya aprendimos a hacer en el
primer ejemplo.

```{r}
#| fig-width: 6
#| fig-height: 4
#| fig-align: "center"
#| fig-dpi: 500
df_top_parties <- df_elections |>
  group_by(sigla_partido) |>
  summarise(total_votos_historico = sum(total_votes, na.rm = TRUE)) |>
  arrange(desc(total_votos_historico)) |>
  slice_head(n = 10) # Tomamos los 10 principales

ggplot(
  df_top_parties, 
  aes(x = total_votos_historico, y = reorder(sigla_partido, total_votos_historico))
  ) +
  # Usamos puntos en lugar de columnas, ajustando el tamaño y color
  geom_point(color = "steelblue", size = 2.5) + 
  
  # Formateamos el eje X para que los votos se lean con comas separadoras
  scale_x_continuous(labels = scales::comma) +
  
  theme_minimal() +
  theme(
    panel.grid.major.y = element_line(color = "gray80", linewidth = 0.5),
    panel.grid.major.x = element_line(color = "gray80", linewidth = 0.5),
    panel.grid.minor = element_blank(), 
    axis.text = element_text(size = 12),
    axis.title = element_text(size = 13, face = "bold")
  ) +
  labs(title = "Top 10 Partidos con Mayor Cantidad de Votos Históricos",
       y = NULL, # Quitamos el título del eje Y porque las siglas ya explican qué es
       x = "Total de Votos")
```

### ¿Cómo se comparan los gastos en salud, educación y urbanismo entre las distintas macro-regiones?

Podemos hacer una variante a los *density plots* que hicimos antes que
se llaman *violin plots*. Son particularmente útiles cuando tenemos
muchas distribuciones.

```{r}
#| fig-width: 6
#| fig-height: 4
#| fig-align: "center"
#| fig-dpi: 500
# Unimos finanzas, municipios y población, y calculamos el per cápita
df_finance_per_capita <- df_finance |>
  filter(year == 2025) |>
  left_join(
    df_municipalities |> select(id_municipio, region), by = "id_municipio"
  ) |>
  left_join(
    df_socioeconomic |> select(id_municipio, year, population), 
    by = c("id_municipio", "year")
  ) |>
  drop_na(region, population) |>
  # Filtramos años/municipios con población 0 para evitar dividir por cero
  filter(population > 0) |> 
  mutate(
    salud_pc = health_exp / population,
    educ_pc = educ_exp / population,
    urban_pc = urban_exp / population
  ) |>
  pivot_longer(
    cols = c(salud_pc, educ_pc, urban_pc), 
    names_to = "tipo_gasto", 
    values_to = "gasto_pc"
   ) |>
  mutate(
    tipo_gasto = case_match(
      tipo_gasto,
      "salud_pc" ~ "Salud",
      "educ_pc" ~ "Educación",
      "urban_pc" ~ "Urbanismo")
  ) |>
  # Filtramos gastos realistas, para eliminar colas muy largas
  filter(gasto_pc > 10)

# Graficamos
ggplot(df_finance_per_capita, aes(x = region, y = gasto_pc, fill = tipo_gasto)) +
  # Violin plot
  geom_violin(trim = FALSE, alpha = 0.8, position = position_dodge(width = 0.9)) +
  # El punto de la mediana
  stat_summary(
    fun = median, 
    geom = "point", 
    color = "black", 
    size = 1,
    position = position_dodge(width = 0.9), 
    show.legend = FALSE
  ) +
  # Escala logarítmica (clave para datos de gasto municipal)
  scale_y_log10(
    labels = scales::label_number(
      scale_cut = scales::cut_short_scale(), prefix = "$"
      )
    ) +
  theme_minimal() +
  labs(
    title = "Densidad del Gasto Municipal por Macror-región para el año 2025",
    subtitle = "El punto negro indica la mediana de cada distribución (Escala Log)",
    x = "Macro-región", 
    y = "Gasto Anual Per Cápita", # Ajusté el nombre ya que es per cápita
    fill = "Tipo de Gasto"
  )
```

### ¿Cómo cambió el número de beneficiarios de transferencias sociales a lo largo del tiempo, por región?

Podemos usar series de tiempo, tal como hicimos al principio, pero con
valores absolutos en cambio.

```{r}
#| fig-width: 6
#| fig-height: 4
#| fig-align: "center"
#| fig-dpi: 500
df_transfers_region <- df_transfers |>
  left_join(df_municipalities |> select(id_municipio, region), by = "id_municipio") |>
  drop_na(region) |>
  group_by(year, region) |>
  summarise(total_beneficiarios = sum(transfer_n, na.rm = TRUE), .groups = "drop")



# Graficamos
ggplot(df_transfers_region, aes(x = year, y = total_beneficiarios, color = region)) +
  geom_line(linewidth = .8) + 
  
  # Agregamos las etiquetas de la región al final de la línea
  geom_text(
    data = df_transfers_region |> filter(year == max(year)), 
    aes(label = region), 
    hjust = 0,            
    nudge_x = 0.2,        
    size = 3.5,           
    fontface = "bold"     
  ) +
  
  # Formatear el eje Y para que diga millones (ej: 5M)
  scale_y_continuous(
    labels = label_number(scale = 1e-6, suffix = "M") 
  ) +
  
  scale_x_continuous(
    breaks = seq(
      min(df_transfers_region$year), max(df_transfers_region$year), by = 3
    ),
    # Ampliar el margen derecho del gráfico para que quepan las palabras
    expand = expansion(mult = c(0.05, 0.22)) 
  ) +
  
  theme_classic() + 
  theme(
    legend.position = "none",                
    axis.line = element_line(linewidth = .8), 
    axis.text = element_text(size = 10, color = "black"),
    axis.title = element_text(size = 12),
    panel.grid.major = element_line(color = "gray90", linewidth = 0.5),
    panel.grid.minor = element_blank() # Ocultamos la secundaria para que no sature
  ) +
  labs(
    title = "Evolución de Beneficiarios de Transferencias Sociales por Región",
    x = "Año", 
    y = "Millones de Beneficiarios"
  )
```

### ¿Existe un "ciclo político" en el gasto público? ¿Los municipios gastan más en salud, educación y urbanismo en años electorales?

```{r}
#| fig-width: 8
#| fig-height: 4
#| fig-align: "center"
#| fig-dpi: 500
# Extraer los años en los que hubo elecciones
election_years <- unique(df_elections$year)
df_cycle <- df_finance |>
  mutate(
    tipo_anio = ifelse(
      year %in% election_years, 
      "Año Electoral", 
      "Año No Electoral"
      )
  ) |>
  group_by(tipo_anio) |>
  summarise(
    Salud = mean(health_exp, na.rm = TRUE),
    Educación = mean(educ_exp, na.rm = TRUE),
    Urbanismo = mean(urban_exp, na.rm = TRUE)
  ) |>
  pivot_longer(
    cols = c(Salud, Educación, Urbanismo),
    names_to = "tipo_gasto",
    values_to = "gasto_promedio"
  ) 
ggplot(
  # Convertir en factor para forzar el orden en el eje X
  df_cycle|> mutate(
    tipo_anio = factor(tipo_anio, levels = c("Año No Electoral", "Año Electoral"))
  ), 
  aes(x = tipo_anio, y = gasto_promedio, group = tipo_gasto, color=tipo_gasto)
  ) +

  # Líneas de conexión grises
  geom_line(color = "gray60", linewidth = 1) +
  
  # Puntos en los extremos
  geom_point(size = 4) +
  
  # Etiquetas
  geom_text(
    data = df_cycle |>filter(tipo_anio == "Año Electoral"),
    aes(label = tipo_gasto),hjust = 0, # Alinea a la izquierda
    nudge_x = 0.05, # Separa un poquito el texto del punto
    size = 3.5,
    color = "black"
  ) +
  
  # Formato del eje Y para números grandes (ej: $10M)
  scale_y_continuous(
    labels = label_number(scale_cut = cut_short_scale(), prefix = "$")
  ) +

  scale_x_discrete(
    position = "top",
    expand = expansion(mult = c(0.1, 0.4)) # 40% despacio a la derecha 
  ) +
  theme_classic() +
  theme(
    axis.line.x = element_blank(),
    axis.ticks.x = element_blank(), 
    axis.text.x = element_text(size = 10, color = "black"),
    axis.title.x = element_blank(), # Sin título en el eje X
    axis.title.y = element_text(size = 10),
    axis.text.y = element_text(size = 10, color = "black"),
    legend.position = "none" 
  ) +
  labs(
    title = "Efecto del Ciclo Político en el Gasto Municipal",
    subtitle = "¿Gastan más los municipios en años electorales?",
    y = "Gasto Promedio"
  )
```

```{r}
#| fig-width: 8
#| fig-height: 4
#| fig-align: "center"
#| fig-dpi: 500

df_cycle_relativo <- df_cycle |>
  # Pasamos a formato ancho para poder comparar directamente
  pivot_wider(names_from = tipo_anio, values_from = gasto_promedio) |>
  mutate(
    # Calculamos la variación relativa. 
    `Año Electoral` = (`Año Electoral` - `Año No Electoral`) / `Año No Electoral`,
    # Fijamos la base en 0 para que todas las líneas nazcan del mismo punto
    `Año No Electoral` = 0
  ) |>
  # Volvemos al formato largo para poder graficar
  pivot_longer(
    cols = c(`Año No Electoral`, `Año Electoral`),
    names_to = "tipo_anio",
    values_to = "variacion"
  ) |>
  mutate(
    tipo_anio = factor(tipo_anio, levels = c("Año No Electoral", "Año Electoral"))
  )

# Armamos el Slope Chart Relativo
ggplot(
  df_cycle_relativo,
  aes(x = tipo_anio, y = variacion, group = tipo_gasto, color = tipo_gasto)
  ) +
  
  # Línea de referencia base en el 0%
  geom_hline(yintercept = 0, linetype = "dashed", color = "gray70") +
  
  # Líneas de conexión grises
  geom_line(color = "gray60", linewidth = 1) +
  
  # Puntos en los extremos tomando el color de cada categoría
  geom_point(size = 4) +
  
  # Etiquetas a la derecha
  geom_text(
    data = df_cycle_relativo |> filter(tipo_anio == "Año Electoral"), 
    aes(label = tipo_gasto), 
    hjust = 0,            
    nudge_x = 0.05,       
    size = 3.5,
    color = "black"
  ) +
  
  # Formato del eje Y para mostrar porcentajes (multiplica x100 y agrega %)
  scale_y_continuous(
    labels = scales::percent
  ) +
  
  # Mover el eje X hacia arriba y expandir margen derecho
  scale_x_discrete(
    position = "top", 
    expand = expansion(mult = c(0.2, 0.4)) 
  ) +
  
  theme_classic() +
  theme(
    axis.line.x = element_blank(),   
    axis.ticks.x = element_blank(),  
    axis.text.x = element_text(size = 11, color = "black", face = "bold"), 
    axis.title.x = element_blank(),  
    axis.title.y = element_text(size = 10),
    axis.text.y = element_text(size = 10, color = "black"),
    legend.position = "none"         
  ) +
  labs(
    title = "Efecto del Ciclo Político en el Gasto Municipal",
    subtitle = "Variación porcentual en Años Electorales respecto al año base",
    y = "Crecimiento Relativo (%)"
  )
```
